【裁判字號】    99,交聲,4
【裁判日期】    990308
【裁判案由】    違反道路交通管理處罰條例聲明異議
【裁判全文】
臺灣澎湖地方法院交通事件裁定           99年度交聲字第4號
異  議  人  甲○○
即受處分人
上列受處分人因違反道路交通管理處罰條例案件，對於交通部公
路總局澎湖監理站中華民國99年1月22日澎監違裁字第裁84─
T00000000號裁決，聲明異議，本院裁定如下：
    主  文
原處分撤銷。
甲○○汽車駕駛人，駕駛汽車經測試檢定酒精濃度超過規定標準
，吊扣自用小客車駕駛執照拾貳個月及接受道路交通安全講習。
    理  由
一、原處分意旨略以：異議人即受處分人甲○○酒醉駕駛車牌號
    碼5988－TG號自用小客車，於民國98年12月3日2時36分許，
    行經澎湖縣馬公巿中正路、惠民路口時，與高槐駿發生爭執
    ，經警據報前往處理並測得其呼氣酒精濃度為每公升1.01毫
    克，經警製發違規通知單，依道路交通管理處罰條例第35條
    第1項第1款、（第24條第1項第2款）規定，處異議人罰鍰新
    臺幣（下同）49,500元，吊扣普通大貨車駕駛執照12個月，
    施以道安講習（罰鍰和駕駛執照限於99年2月21日前繳納、
    繳送）。
二、異議意旨略以：異議人同一違規事實業經本院於99年1月15
    日以99年度馬交簡字第4號刑事簡易判決處罰金8萬元，如易
    服勞役，以1千元折算1日，詎原處分機關對此行為重複開罰
    ，有違一事不兩罰之原則；且異議人係酒後駕駛自用小客車
    ，應以吊扣自用小客車駕駛執照為限，然竟吊扣異議人普通
    大貨車之駕駛執照，爰依法聲明異議，請求撤銷原處分關於
    罰鍰及吊扣普通大貨車之處分。
三、按聲明異議應以交通違規行為為標的，非以處罰項目為範圍
    ，猶如刑事訴訟上訴範圍非以上訴人指摘之有期徒刑或罰金
    或從刑或保安處分為範圍，是以酒後駕車之單一交通違規行
    為，其處罰效果包括罰鍰、吊扣駕駛執照與施以道路交通安
    全講習等，與該交通違規行為是否存在並無從分離。法院審
    理時應先確定受處分人是否確有交通違規行為存在，再決定
    原處分機關所適用之法律有無錯誤，縱異議人異議狀僅言明
    對罰鍰不服，未提及其餘處罰項目，然其餘處罰項目與其交
    通違規行為是否存在既無從分離，法院自應予以審理（臺灣
    高等法院暨所屬法院98年法律座談會刑事類提案第23號審查
    意見參照）。準此，雖本件異議人之異議狀僅就原處分關於
    罰鍰及吊扣駕駛執照部分聲明異議，本院仍應就原處分所為
    其餘處罰項目一併審理，合先敘明。
四、按汽車駕駛人，駕駛汽車經測試檢定酒精濃度超過規定標準
    者，處15,000元以上60,000元以下罰鍰，並當場移置保管該
    汽車及吊扣其駕駛執照1年；有第35條第1項規定之情形者，
    應接受道路交通安全講習；道路交通管理處罰條例第35條第
    1項第1款、第24條第1項第2款分別定有明文。惟95年2月5日
    正式施行之行政罰法第26條規定：「一行為同時觸犯刑事法
    律及違反行政法上義務規定者，依刑事法律處罰之。但其行
    為應處以其他種類行政罰或得沒入之物而未經法院宣告沒收
    者，亦得裁處之。前項行為如經不起訴處分或為無罪、免訴
    、不受理、不付審理之裁判確定者，得依違反行政法上義務
    規定裁處之。」，該條立法理由明確揭示：「一行為同時觸
    犯刑事法律及違反行政法上義務規定時，由於刑罰與行政罰
    同屬對不法行為之制裁，而刑罰之懲罰作用較強，故依刑事
    法律處罰，即足資警惕時，實無一事二罰再處行政罰之必要
    。且刑事法律處罰，由法院依法定程序為之，較符合正當法
    律程序，應予優先適用。但罰鍰以外之沒入或其他種類行政
    罰，因兼具維護公共秩序之作用，為達行政目的，行政機關
    仍得併予裁處，故為第一項但書規定。二前述行為如經檢察
    官為不起訴處分或法院為無罪、免訴、不受理或不付審理（
    少年事件）之裁判確定，行政罰之裁處即無一事二罰之疑慮
    ，故第二項規定此時仍得依違反行政法上義務之規定裁處。
    」亦即一行為同時造成刑罰法律與行政秩序罰規定發生競合
    適用之關係時，基於「一事不二罰」之法理，經由立法程序
    確立應以刑罰優先為原則，避免行為人承受過度且重複之處
    罰其理益明。是以前揭行政罰法中刑事法律處罰優先且不再
    處以行政秩序罰之目的，既係因為行為人已接受刑罰而足資
    警惕，且已發生懲罰之作用，即無使行為人陷於雙重處罰之
    不利益，則關於刑事法律處罰之範圍自應採取實質認定，凡
    刑事實體法或程序法中所規定客觀上剝奪行為人生命、自由
    、財產權利，主觀上亦因制裁之嚴厲性、痛苦性，其強度足
    以造成心理強制而間接達成矯正教化目的之處遇手段，皆應
    納入其中，而不以形式上符合刑法第32條至第34條所定主刑
    及從刑種類者為限，始與前揭法律規範之意旨相符。又道路
    交通管理處罰條例第68條業於94年12月14日修正，並自95年
    3月1日施行，修正前之道路交通管理處罰條例第68條則規定
    「汽車駕駛人，因違反本條例及道路交通安全規則之規定，
    受吊扣或吊銷駕駛執照處分時，吊扣或吊銷其持有各級車類
    之駕駛執照」，觀其修法意旨，係以「原條文將違規駕駛人
    所持有之各級車類駕駛執照一併吊扣或吊銷，失之過酷，影
    響人民工作及生活甚鉅」為由，而刪除吊扣駕駛人駕駛執照
    時，應吊扣駕駛人持有各級車類駕駛執照之規定，是依現行
    道路交通管理處罰條例，已無得吊扣駕駛人所持有他級駕駛
    執照之依據存在，從而，於為吊扣駕駛人駕駛執照之處分時
    ，自僅得吊扣駕駛人違規時所駕駛該級車類之駕駛執照，以
    限制其繼續駕駛該級車類行駛道路之權利。
五、經查：
  (一)關於酒醉駕車處罰鍰49,500元部分：
    本件受處分人對於其上開酒醉駕車之行為並不爭執，復有澎
    湖縣政府警察局舉發違反道路交通管理事件通知單一紙在卷
    可憑，堪可認定。惟受處分人前開酒醉駕車之行為，業經本
    院以99年度馬交簡字第4號刑事簡易判決判處罰金8萬元，如
    易服勞役，以1千元折算1日確定等情，有上開刑事簡易判決
    、臺灣高等法院被告前案紀錄表各1份在卷可稽。從而，異
    議人酒後駕車之行為同時觸犯刑法及違反行政法上義務，並
    經本院以99年度馬交簡字第4號刑事簡易判決判處罰金8萬元
    確定，揆諸前揭說明，裁處罰鍰部分自無從再適用行政罰之
    必要，原處分機關逕以異議人酒精濃度超過規定標準，對其
    裁處罰鍰49,500元，尚有未洽。
  (二)關於吊扣普通大貨車駕駛執照12個月部分：
    按汽車駕駛人取得高一級車類之駕駛資格者，應換發駕駛執
    照，並准其駕駛較低級車類之車輛：三已領有大貨車駕駛執
    照者，得駕駛小型車、輕型機器腳踏車，道路交通安全規則
    第61條第1項第3款定有明文，即所謂之「一人一照原則」，
    原處分機關上開裁決所指應吊扣之駕駛執照，係指異議人之
    普通大貨車駕駛執照之事實，有原處分機關澎監違裁字第裁
    84─T00000000號違反道路交通管理事件裁決書及聲明異議
    移送書在卷可稽，依上開規定，異議人自得駕駛小型車。而
    異議人於上開酒後駕車違規行為時，係駕駛小型車，已如前
    述，異議人既無小型車駕駛執照之實體物，本即無從繳交小
    型車駕駛執照可供吊扣，如逕予吊扣異議人違規當時並未駕
    駛車類之駕駛執照，將影響異議人工作及生活甚鉅，甚而危
    及其日後就業謀生，與修正後道路交通管理處罰條例第68條
    之規定之立法目的未合，是揆諸前揭規定及說明，原處分機
    關僅得吊扣異議人酒駕當時駕駛車類，即小型車之駕駛執照
    ，不能僅因異議人無該級駕駛執照可供吊扣，即逕行吊扣異
    議人所持有之普通大貨車駕駛執照。至上開一人一照原則，
    固於取得較高等級車類駕駛執照之駕駛人違規酒駕時，因異
    議人無較低等級之駕照可供吊扣，而產生技術層面之困難，
    然交通主管機關非不得於普通大貨車駕駛執照上或電腦檔存
    資料註記吊扣小型車之駕駛執照，限制異議人之駕駛資格，
    或以立法方式解決，尚不得因異議人無較低等級之駕照可供
    吊扣，即率爾代以吊扣異議人所領有之較高等級車類駕駛執
    照（臺灣高等法院暨所屬法院98年法律座談會刑事類提案第
    20 號、第23號研討結果意旨參照）。
  (三)至於原處分關於施以道安講習部分，則係預防將來再犯危險
    之管制罰，而有別於前揭針對已發生違規事實科處罰鍰之行
    政秩序罰，屬行政罰法第26條第1 項但書所稱之「其他種類
    行政罰」，原處分機關仍得依道路交通管理處罰條例第24條
    第1項第2款予以裁處。
  (四)綜上，原處分關於罰鍰49,500元及吊扣普通大貨車駕駛執照
    12個月部分，於法未合，應由本院將原處分撤銷，重新諭知
    如主文第2項所示之處分。至施以道路交通安全講習部分，
    依行政罰法第26條第1項之規定，該部分裁處於法並無違誤
    ，惟原處分既經撤銷，本院自為處分時，仍就道路交通安全
    講習部分一併重新諭知，併此敘明。
六、據上論斷，依道路交通管理處罰條例第87條第2項，道路交
    通案件處理辦法第20條前段，裁定如主文。
中    華    民    國    99    年    3     月    8     日
                        交通法庭法  官  陳順輝
以上正本係照原本作成。
如不服本裁定，應於裁定送達之翌日起5日內，向本院提出抗告
狀（須附繕本）。
中    華    民    國    99    年    3     月    8     日
                                書記官  王耀煌

司法院資訊處製作；財團法人民間司法改革基金會備份。
